【裁判字號】    89,上易,1296
【裁判日期】    890929
【裁判案由】    違反醫師法
【裁判全文】
臺灣高等法院高雄分院刑事判決                  八十九年度上易字第一二九六號
    上  訴  人  李修玄
    即  被  告  （原名
                甲○○
                ）
    選任辯護人  張瓊文
右上訴人因違反醫師法案件，不服臺灣屏東地方法院八十九年度易字第七七七號中華
民國八十九年六月三十日第一審判決（起訴案號：臺灣屏東地方法院檢察署八十九年
度偵字第一八八四號），提起上訴，本院判決如左：
      主  文
上訴駁回。
      事  實
一、李修玄（原名甲○○）未取得合法醫師資格，明知未取得合法醫師資格者，不得
    從事診斷、治療或處方、用藥等醫療行為及擅自執行醫療業務，竟自民國八十八
    年三月間起，在屏東市○○里○○街一二三號，開設修玄運動傷害神經科診所，
    為不特定之患者從事推拿、整脊與復健，並將單味中藥粉自行混合調製後，作為
    處方用藥，交付患者服用，擅自執行醫療業務。嗣於八十八年九月二十三日，經
    屏東縣衛生局函送檢察官偵辦，並附有李修玄所有之修玄運動傷害神經科診斷證
    明書、修玄運動傷害神經科診復費用收據影本各一紙；復經檢察官於八十九年三
    月九日簽發搜索票，於同日在上址扣得李修玄所有之中藥三包、骨折固定板、拔
    罐器各二組、研磨器一組、獨活寄生湯二瓶、估價單一疊、貼布一包、顧客送檢
    明細名冊、顧客看診病歷表、修玄運動傷害費用收據、訂貨單各一本、金鎖固精
    丸、疏經活血湯、酸棗仁湯、保產無優方十三味、四逆散、杏仁、青草膏各一瓶
    。
二、案經屏東縣衛生局函送及屏東縣警察局屏東分局報請臺灣屏東地方法院檢察署檢
    察官偵查起訴。
      理  由
一、訊據上訴人即被告李修玄（原名為甲○○）對於其無醫師執照，而於上開時、地
    開設修玄運動傷害神經科診所之事實固不諱言，惟矢口否認有違反醫師法犯行，
    辯稱：伊僅係義務幫患者推拿，沒有收錢，不是醫療行為，扣案如清單所載之藥
    品，純係家庭用藥，伊雖無醫師執照，但只從事推拿，收據係患者聲請保險用的
    ，病歷表上之紀錄係伊將前來看診之人做成紀錄而已，估價則有些係自己用的，
    有些是幫病人買的，而到醫事檢驗所係伊轉介；警方所查扣之研磨器及中藥三包
    、金鎖固精丸、酸棗仁湯、保產無優方十三味、四逆散、杏仁等物純係伊自行服
    用之物品，且查扣時已逾藥品使用期限，甚有過期許久藥品已硬化，不可能將藥
    品交予患者服用；另疏經活血湯、獨活寄生湯係伊購買可打折扣，乃代熟識之患
    者購買，且疏經活血湯、獨活寄生湯均未開瓶，顯然係伊代他人購買，非混合售
    予患者服用；顧客送檢明細名冊，則係伊視患者之情狀，予以介紹至檢驗所照Ｘ
    光之外冊，並非醫療業務之行為云云。惟查：
  （一）按醫師法第二十八條所稱「醫療業務」，係指以醫療行為為職業而言，不問
        是主要業務或附屬業務，凡職業上予以機會，為非特定多數人所為之醫療行
        為均屬之。且醫療業務之認定，並不以收取報酬為其要件，上揭所稱醫療行
        為，係指以治療、矯正或預防人體疾病、傷害、殘缺為目的，所為的診察、
        診斷及治療；或基於診察、診斷結果，以治療為目的，所為的處方、用藥、
        施術或處置等行為全部或一部的總稱；而所謂整脊係為對脊椎之矯治，已逾
        越不列入醫療管理範圍，即應受醫師法第二十八條之約束等情，有行政院衛
        生署八十九年一月二十八日衛署醫字第八八○七五九二四號函一紙附於偵查
        卷內可資參照（見八十八年度他字第二四一號卷第二十八之一頁）。然為兼
      顧現實，未涉及接骨或交付內服藥品，以傳統之推拿手法，或使用民間習用
        之外敷膏藥、外敷生草藥與藥洗，對運動跌打損傷所為之處置行為；未使用
        儀器，未交付使用藥品，或未有侵入性，而以傳統習用方式，對人體疾病所
        為之處置行為。如藉按摩、指壓、刮痧、腳底按摩、收驚、神符、香灰、拔
        罐、氣功內功之功術等方式，對人體疾病所為之處置行為，則均不列入醫療
        管理之行為之情，亦有行政院衛生署八十二年十一月十九日衛署醫字第八二
        ○七五六五六號函一紙在卷為憑（見八十八年度他字第二四一號卷第二十八
        之二頁、第二十八之四頁）；求診者因筋骨酸痛或胸口氣悶，而對其施以病
        理推拿之行為，應屬醫師法第二十八條第一項所指之執行醫療業務行為，亦
        有行政院衛生署七十九年九月十三日衛署醫字第八九八六八二號函一紙附於
        偵查卷內可稽（見八十八年度他字第二四一號卷第二十八之三頁）；另按所
        謂「業務」，係以事實上執行業務者為標準，即指以反覆同種類之行為為目
        的之社會活動而言，執行此項業務，縱令欠缺形式上之條件（例如無醫師資
        格，未領有行醫執照，欠缺醫師之形式條件），仍無礙於業務之性質，最高
        法院四十三年台上字第八二六號著有判例。
  （二）被告曾將獨活寄生湯及疏經活血湯兩種藥物混合而售予顧客服用，開具中藥
        之處方箋及使用器具為患者推拿治療身體酸痛，並收取費用之事實，業據被
        告於警訊時供承不諱（見警卷八十九年三月九日筆錄），並經證人蔡信義（
        即當日執行搜索扣押之小隊長）於本院調查時結證明確（見本院八十九年八
        月二十五日筆錄），復有李修玄所有之修玄運動傷害神經科診斷證明書、修
        玄運動傷害神經科診復費用收據影本各一紙、中藥三包、骨折固定板、拔罐
        器各二組、研磨器一組、獨活寄生湯二瓶、估價單一疊、貼布一包、顧客送
        檢明細名冊、顧客看診病歷表、修玄運動傷害費用收據、訂貨單各一本、金
        鎖固精丸、疏經活血湯、酸棗仁湯、保產無優方十三味、四逆散、杏仁、青
        草膏各一瓶扣案暨現場照片三幀可證，顯然被告確曾為患者推拿、整脊及為
        復健之行為。而為患者推拿、整脊及為復健，係對脊椎之矯治，亦已逾越前
        述所稱不列入醫療管理範圍，自應受醫師法第二十八條之拘束，有前揭行政
        院衛生署八十九年一月二十八日衛署醫字第八八○七五九二四號函在卷可考
        。上開扣案物品，並經本院調取證物核閱無訛，而本院調取上開扣案之證物
        ，確有看診病歷表暨費用收據各一本，顯然被告確曾為病患看診要無疑義。
        又推拿、整脊係不同之診療行為，如係推拿，則被告可直接陳明係推拿即可
        ，又何須以整脊或整肌供述，是被告嗣後所辯顯不可採。被告於偵查、原審
        審理暨本院調查、審理中翻異前詞，純係事後卸責之詞，不足採信，本件事
        證明確，被告犯行可堪認定。至於被告辯護人為被告辯護請求調取警訊錄音
        帶，惟本件事證已臻明確，自無調取錄音帶之必要，爰不予調取，併予敘明
        。
二、核被告所為係犯醫師法第二十八第一前段之未取得合法醫師資格擅自執行醫療業
    務罪。原審引用醫師法第二十八條第一項前段、刑法第十一條、第七十四條第一
    款、第三十八條第一項第二款之規定，並審酌被告犯罪之動機、目的、方法、有
    害政府對醫療之管理，及其犯後態度等一切情形，量處有期徒刑一年八月。復認
    被告未曾受有期徒刑以上刑之宣告，有臺灣屏東地方法院檢察署刑案資料查註紀
    錄表一紙附卷可憑，且本件係初犯，又經此偵審程序及刑之宣告當知警惕，信無
    再犯之虞，認其刑之宣告以暫不執行為適當，乃宣告緩刑五年以啟自新之機，以
    觀後效。復認扣案之骨折固定板、拔罐器各二組、研磨器一組、貼布（清涼膏）
    一包、中藥（川芎、甘草、防風）三包、金鎖固精丸、疏經活血湯、酸棗仁湯、
    保產無優方十三味、四逆散、杏仁、青草膏各一瓶、獨活寄生湯二瓶，係被告執
    行醫療業務所使用之器械及藥物，應依醫師法第二十八條第一項前段之規定，宣
    告沒收。另扣案之估價單一疊、顧客送檢明細名冊、看診病歷表、修玄運動傷害
    費用收據、訂貨單各一本及卷附之整復證明書一紙，則係被告所有且供犯罪所用
    之物，依刑法第三十八條第一項第二款之規定，宣告沒收。其認事用法均無違誤
    ，量刑亦甚允當。上訴人即被告空言否認，提起上訴，指摘原判決違誤，即無理
    由，應予駁回。
據上論斷，應依刑事訴訟法第三百六十八條，判決如主文。
本案經檢察官張其主到庭執行職務。
中    華    民    國        八十九      年      九      月    二十九    日
                              臺灣高等法院高雄分院刑事第五庭
                                  審判長法官  吳水木
                          法官  惠光霞
                                        法官  陳朱貴
右正本證明與原本無異。
不得上訴。
                                      書記官  呂素珍
中    華    民    國        八十九      年      十      月      二      日
附錄本件論罪條文：
醫師法第二十八條第一項：
未取得合法醫師資格，擅自執行醫療業務者，處一年以上三年以下有期徒刑，得併科
新臺幣三萬元以上十五萬元以下罰金，其所使用之藥械沒收之。但合於左列情形之一
者，不在此限：
                                                                      Ｈ


司法院資訊處製作；財團法人民間司法改革基金會備份。
